【裁判字號】    96,自,84
【裁判日期】    970317
【裁判案由】    偽造文書等
【裁判全文】
臺灣臺北地方法院刑事裁定                96年度自字第84號
    自  訴  人   申○○
                 玄○○
                 丑○○○
                 天○○
                 Ｅ○○
                 巳○○
                 Ｉ○○
                 Ｊ○○
                 Ｈ○○
                 Ｇ○○
                 午○○○
                 Ｋ○○
                 乙○○
                 戊○○
                 壬○○
                 辛○○
                 癸○○
                 子○○
    共同代理人   廖芳萱律師
                 謝志明律師
                 方雍仁律師
    被      告   Ｐ○○
                 Ｓ○○
                 Ｒ○○
                 Ｎ○○
                 Ｑ○○
                Ｍ○○○
                 Ｏ○○
                Ｖ○○○
                未○○○
                 Ｂ○○
                 Ａ○○
                 Ｄ○○
                 黃○○
                 Ｃ○○
                 Ｗ○○
                 亥○○
                 宙○○
                 宇○○
                 地○○
                 己○○
                 Ｘ○○
                 Ｙ○○
                 辰○○
                 卯○○
                 寅○○
                           樓.
                 庚○○
                 丁○○
                 丙○○
                 甲○○
                 戌○○
                 Ｆ○○
    上  一  人
    選任辯護人   蘇美玲律師
    被      告   酉○○
                 Ｌ  ○    任職臺北市中山地政事務所
                 Ｕ○○    任職臺北市中山地政事務所
                 Ｔ○○    任職臺北市中山地政事務所
上列被告等因偽造文書等案件，經自訴人等提起自訴，本院裁定
如下：
    主  文
自訴駁回。
    理  由
一、本件自訴意旨略稱：
    （一）被告Ｐ○○、Ｓ○○、Ｒ○○、Ｎ○○、Ｑ○○、蔡
          慶哲、Ｖ○○○、未○○○、Ｂ○○、Ａ○○、曾娟
          娟、黃○○、Ｃ○○、Ｗ○○、亥○○、宙○○、陳
          毓珮、地○○、己○○、Ｘ○○、Ｙ○○、辰○○、
          卯○○、寅○○、庚○○、丁○○、丙○○、甲○○
          （下簡稱被告Ｐ○○等二十八人）與自訴人申○○、
          玄○○、丑○○○、天○○、Ｅ○○、巳○○、劉璋
          銘、Ｊ○○、Ｈ○○、Ｇ○○、午○○○、Ｋ○○、
          乙○○、戊○○、壬○○、辛○○、癸○○、子○○
          （下簡稱自訴人申○○等十八人）均為座落臺北市內
          湖區○○段九五之三地號土地（以下簡稱系爭土地）
          之公同共有人。被告Ｍ○○○為被告Ｑ○○簽訂契約
          時之國內代理人。被告戌○○為系爭土地買受人。被
          告Ｆ○○、酉○○為系爭土地辦理移轉登記時，被告
          Ｐ○○等二十八人之代理人，其中，被告Ｆ○○參與
          系爭土地之全部買賣過程。被告Ｌ○為系爭土地過戶
          時臺北市中山地政事務所主任，被告Ｕ○○擔任臺北
          市中山地政事務所科長（應為課長）、被告Ｔ○○為
          臺北市中山地政事務所承辦人。
    （二）被告Ｐ○○等二十八人與自訴人申○○等十八人公同
          共有系爭土地。前於民國九十四年一月五日，被告蔡
          慶福以自己名義寄發臺北北門郵局第四九號存證信函
          ，表示系爭土地已達土地法第三十四條之一第五項規
          定之法定人數，而將於九十四年一月十二日，以每坪
          新臺幣（下同）九萬元之價格，出售第三人即被告張
          永光。為此，自訴人申○○立即於同月十日，以臺北
          北門郵局第九九號存證信函，向全體公同共有人表示
          願以同一條件及價格購買系爭土地，且於翌（十一）
          日，以臺北雙連郵局第二八號存證信函，將自訴人林
          蔡盡願以同一價格優先購買系爭土地之意思，通知臺
          北市中山地政事務所，請其切勿辦理系爭土地之所有
          權移轉登記。自訴人申○○更先後於九十四年一月二
          十一日、一月二十四日、一月二十六日、一月二十七
          日、一月三十一日、二月一日、二月二日、二月三日
          、二月四日、二月十四日、二月十五日、二月十六日
          、二月十七日、二月十八日、二月二十二日、二月二
          十四日、三月一日、三月四日，接續再寄發十八份律
          師函予臺北市中山地政事務所，表明自訴人申○○優
          先承購系爭土地之決心。期間，臺北市中山地政事務
          所亦曾於九十四年二月十四日，以北市中地一字第○
          九四三○一六三五○○號函，表明對於公同共有人有
          無優先承購權，已提請內政部解釋，俟獲致結果將再
          通知自訴人申○○，並請自訴人申○○勿再聲明異議
          ，否則不予受理等語。由此顯見，臺北市中山地政事
          務所已清楚知悉自訴人申○○主張優先購買系爭土地
          之事實。然至九十五年三月八日，被告Ｒ○○以臺北
          金南郵局第二七四四號存證信函，主張受被告Ｎ○○
          、Ｂ○○、Ａ○○、Ｗ○○、黃○○、Ｃ○○、謝棲
          雲、辰○○、寅○○、卯○○、庚○○、丁○○、王
          思博、甲○○共同委託，請自訴人申○○應於文到十
          日內履行優先承買，否則將解除自訴人申○○優先購
          買權。惟查，被告Ｒ○○當時根本未取得過半數共有
          人同意，無法行使優先購買權，為此，自訴人申○○
          再以臺北雙連郵局第三六八號存證信函將前旨通知於
          被告Ｒ○○，再度重申優先購買意願，且將副本於九
          十五年三月十七日、三月十八日二次送達於臺北市中
          山地政事務所知悉，足見自訴人申○○主張優先購買
          權之決心。
    （三）惟於九十五年七月中旬，自訴人戊○○、子○○、王
          錦全、乙○○、壬○○（漏載王錦錄）突然接獲被告
          Ｒ○○委託被告Ｆ○○律師以臺北北門第三四四七號
          存證信函，通知應於文到後二日內至被告Ｆ○○律師
          事務所簽訂土地買賣契約並領取價款。自訴人戊○○
          、子○○、辛○○、乙○○、壬○○又於九十五年八
          月九日，以臺北雙連郵局第一○七四號存證信函請被
          告Ｆ○○律師轉知出賣人即被告Ｒ○○等二十八人及
          買受人即被告戌○○，請依土地法三十四條之一踐行
          通知共有人程序，屆時，自訴人戊○○、子○○、王
          錦全、乙○○、壬○○將決定是否優先購買。詎料，
          系爭土地竟於九十五年八日三十一日過戶於被告張永
          光，隨即在短短六日內，又再過戶於案外人黃憲文與
          黃明煌。經自訴人申○○等十八人向臺北市中山地政
          事務所調取系爭土地辦理過戶資料時，始知悉被告蔡
          慶雲等二十八人已於九十五年八月間，向臺北市中山
          地政辦理將系爭土地過戶予被告戌○○之程序。
    （四）按共有人依土地法第三十四條之一處分共有財產時，
          應事先以書面通知他共有人知悉，土地法第三十四條
          之一、土地法第三十四條之一執行要點分別定有明文
          。被告Ｐ○○等二十八人及被告戌○○均明知自訴人
          申○○已對系爭土地行使優先承買權，自訴人戊○○
          、子○○、辛○○、乙○○、壬○○也有意行使優先
          購買權，然卻故意在訂立買賣契約後，不踐行通知程
          序，其過戶登記文件上不實切結「本案確依土地法第
          三十四條之一第一項、第二項、第三項規定辦理，如
          有不實，義務人（即出賣人）願負法律責任」等語，
          ，惟最高法院八十七年臺上字第四○八一號判決意旨
          謂：「使用不實資料，該資料並經該管公務員採取，
          編列於所掌之公文書，此時該資料即成為該公文書之
          一部，該管公務員僅係以『編列』代替『登載』而已
          ，不得以形式上該管公務員並未將該不實資料內容『
          轉載』於所掌公文書上，即謂並未為不實登載」，被
          告Ｐ○○等二十八人、被告Ｍ○○○明知自訴人林蔡
          盡前已多次發函主張優先承買權，竟不實切結，謂自
          訴人申○○、戊○○等人均已放棄優先承買權，足認
          被告Ｐ○○等二十八人及被告戌○○、Ｆ○○、徐廣
          成明知為不實事項，與有公務員身分之人明知為不實
          之事項，共同涉犯刑法第二百十三條之罪嫌（最高法
          院四十五年度臺上字第六七四號判例意旨參照），又
          對不實文書提出申請，即加以行使主張，亦構成刑法
          第二百十六條之行使公務員登載不實公文書罪嫌，退
          萬步言之，倘認被告Ｌ○、Ｕ○○、Ｔ○○承辦系爭
          土地之公務員不知情時，被告Ｐ○○等二十八人與被
          告戌○○、Ｆ○○、酉○○則涉犯刑法第二百十四條
          使公務員登載不實罪嫌。被告Ｆ○○、酉○○為系爭
          土地過戶時之委託代理人，與被告Ｐ○○等二十八人
          間有犯意聯絡、行為分擔，且為從事土地代書業務之
          人，明知不實之事項竟故意登載業務上文書，並加以
          行使，涉犯刑法第二百十三條或刑法第二百十四條及
          第二百十五條、第二百十六之罪。被告Ｌ○、Ｕ○○
          、Ｔ○○分別為系爭土地過戶時臺北市中山地政事務
          所主任、科長（應為課長）、承辦人，明知系爭土地
          自訴人申○○已主張優先承買權，無放棄優先承買權
          ，被告Ｐ○○等二十八人及被告Ｍ○○○系爭土地登
          記申請書內係不實之切結，竟登載於職務上之公文書
          ，進而為過戶之登記，致自訴人申○○等十八人受有
          喪失以低價優先承買系爭土地之損害，涉犯刑法二百
          十三條公務員登載不實罪嫌等語。
二、按法院或受命法官於自訴案件第一次審判期日前訊問及調查
    結果，如認為案件有刑事訴訟法第二百五十二條、第二百五
    十三條、第二百五十四條之情形者，得以裁定駁回其自訴，
    同法第三百二十六條第三項定有明文。次按犯罪事實應依證
    據認定之，無證據不得推定其犯罪事實，刑事訴訟法第一百
    五十四條第二項亦定有明文。且按事實之認定，應憑證據，
    如未能發現相當證據，或證據不足以證明，自不能以推測或
    擬制之方法，以為裁判基礎（最高法院四十年臺上字第八六
    號判例意旨可資參照）；又無論直接證據或間接證據，其為
    訴訟上證明，須於通常一般人均不至於有所懷疑，而得確信
    其為真實之程度者，始得據之為有罪之認定，倘其證明尚未
    達此一程度，而有合理性懷疑之存在時，即無從為有罪之認
    定，若不能證明被告犯罪者，應諭知無罪之判決（最高法院
    七十六年臺上字第四九八六號亦著有判例可資參照）。
三、自訴人申○○等十八人提起本件自訴，認被告Ｐ○○等二十
    八人與被告Ｆ○○、酉○○、戌○○及被告Ｌ○、Ｕ○○、
    Ｔ○○各涉犯前揭罪嫌，無非係以卷附之存證信函、不動產
    買賣契約書等件（詳自訴狀附件），為其主要論據。
四、被告Ｐ○○進狀辯稱：系爭土地買賣，伊主要委由Ｆ○○律
    師辦理，伊只知蓋章領錢、交付權狀，具體程序或優先承買
    權伊根本不瞭解，亦未曾處理其事等語。另被告Ｆ○○亦堅
    決否認涉有自訴人指訴之犯行，其辯稱如下：
    （一）臺北市中山地政事務所未依備註欄記載，於土地登記
          簿上為任何不實之記載，既未將備註欄之記載據以登
          載於土地登記簿或任何其他公文書上，單純係將備註
          內容為審核事項之一，非為登載事項，應無使公務員
          登載不實罪名可言，自訴代理人亦未表示所指之不實
          登載具體內容為何。
    （二）刑法第二百十四條之罪，係利用公務員不知行為人聲
          明或申報事項為不實始能成罪，臺北市中山地政事務
          所公務員早已收受自訴人申○○寄發欲行使優先承買
          權之函件在先，被告Ｐ○○等二十八人及被告Ｆ○○
          、酉○○顯無利用公務員不知可言，仍無使公務員登
          載不實。又系爭土地買賣係由被告Ｆ○○負責處理，
          被告Ｐ○○等二十八人及被告Ｍ○○○均不懂法律，
          不可能會處理。
    （三）自訴人申○○雖曾發函欲行使優先承買權，惟事後除
          一味發函阻撓過戶外，無任何行使權利之具體行為，
          被告Ｆ○○主觀上認定其仍屬放棄優先購買權，根據
          如下：
          １、系爭土地之買賣條件為買方即被告戌○○於九十
              四年一月十二日開始與各地主簽約之日，即需一
              次將全部價金四千一百六十五萬一千八百元存入
              履約保證銀行即合作金庫大安分行，有不動產買
              賣契約書第五條可稽，被告戌○○當天確如數匯
              款至銀行為履約保證，亦有存摺明細可證。
          ２、出售之共有人人數及持分（土地係公同共有，各
              人持分為潛在應有部分，以下稱為持分），雖未
              能依契約第二條規定，於簽約日起三十日補足，
              如買方願繼續等待，其他共有人仍可繼續簽立契
              約，契約第十二條定有明文。被告Ｆ○○磋商實
              甚辛苦，迄於九十五年六月二十九日始補足土地
              法第三十四條之一所定過戶門檻之人數持分（即
              超過二分之一，公證人吳惠玉於九十五年六月二
              十九日最後一名共有人簽妥始蓋章結案），期間
              歷經一年五月，而前開條件及簽約方式，為自訴
              人申○○明知。茍其有行使優先承買權之真意，
              首應立即將全部四千一百六十五萬一千八百元價
              金存入任何一家銀行為履約之保證，發函通知其
              他共有人前來簽立買賣契約，其竟無任何行為，
              只一味發函阻撓過戶，顯然別有所圖，無行使真
              意。尤甚者，系爭土地因共有人滯納被繼承人蔡
              水勝之遺產稅一千七百一十萬元，先後於九十五
              年四月二十六日、同年五月二十二日遭臺北市稅
              捐稽徵處內湖分處及法務部行政執行署臺北行政
              執行處查封，乃由被告Ｆ○○提供面額一千七百
              一十萬元之臺北國際商銀德惠分行可轉讓定期存
              單為繳稅保證、簽立承諾書，始同意撤銷查封，
              自訴人申○○僅知一再發函阻撓，幾時出錢出力
              協助解決，被告Ｆ○○主觀上認為其無行使之真
              意，豈係毫無根據？
          ３、臺北北門郵局第四九號存證信函已合法通知，無
              另行通知之必要：按土地之買賣型態本屬不一，
              於共有人眾多時尤會發生複雜性，如無違法，應
              均為法所許可，於被告Ｆ○○整合共有人出售時
              ，多人私下對出售價格及條件均無意見，惟因皆
              親戚關係，不便依土地法規定強行出售，只以被
              告Ｒ○○名義發函通知全體共有人出售土地之事
              ，出售之價格、付款方式既已載明，甚至附買賣
              契約稿，被告Ｆ○○預見簽足人數及持分需相當
              時間，於買賣契約上，即設計賣方諸多共有人可
              陸續簽約至補足過戶門檻，買賣方式非法所不許
              。自訴人申○○已收通知函，必閱及買賣契約稿
              ，難諉為不知，既知系爭買賣契約稿係陸續簽立
              ，何有再另為通知之必要？自訴人申○○如有行
              使優先承買權之真意，理應先將四千餘萬元價金
              存入履約保證銀行，旋通知其他共有人出面簽立
              買賣契約、出面處理土地遭查封之事。
          ４、系爭土地早於八十六年十一月十日即登記於各共
              有人，歷多年無法出售，乃因土地共有人多達四
              十七人，意見難以整合，產權複雜，且土地地形
              狹長，有俗稱「路沖」問題，難以單獨建築，必
              需與鄰地合併利用始有經濟價值，九十四年間整
              合之售價依每坪九萬元計算，洵屬合理，豈能以
              公告現值為準？否則最後焉有超過二分之一共有
              人同意以此價出售？過半數人之價格認知豈能輕
              易否定？自訴人申○○若真認係屬賤賣，大可立
              即出資行使優先承買權，何只一味發函阻撓即撒
              手不管？被告Ｆ○○於九十六年三月十七日代為
              寄發臺北雙連郵局第二七四四號函予自訴人林蔡
              盡委任之廖芳萱律師，催請於文到十日內將買賣
              價金存入履約保證銀行，並通知何時何地簽立買
              賣契約，自訴人申○○以信函敷衍，不為任何具
              體之購買行為。
    （四）土地登記申請書備註欄內容，實係被告Ｆ○○之員工
          林美雲地政士所製作（買賣契約第七條第〈二〉項即
          明載林美雲地政士辦理過戶），於九十四年一月十二
          日攜至合作金庫大安分行，於買賣雙方簽立買賣契約
          （俗稱之私契）時，一併用印（即俗稱之公契），之
          所以會為優先購買權人已放棄優先購買權之記載，據
          林美雲告知，乃應地政機關要求，非被告Ｆ○○或林
          美雲主動記載，且內政部於九十一年八月二十七日曾
          以函令解釋認為公同共有人於未分割前，因無應有部
          分，無優先承買權，且被告Ｆ○○於整合系爭土地時
          ，亦曾向臺北市中山地政事務所詢問公同共有土地之
          共有人對於土地之出售有無優先承買權，據地政事務
          所人員表示無優先買權，自訴人申○○提出之臺北市
          中山地政事務所九十四年一月十四日北市中地一字第
          ○九四三○○七三○○○號函說明二，亦明載公同共
          有人無應有部分可言，故不得主張優先承買權。迄本
          件過戶完成，臺北市中山地政事務所未曾向自訴人林
          蔡盡函示公同共有人有優先承買權，既無優先承買權
          ，自無放棄權利可言，足證該備註之記載係屬無必要
          性之記載，乃因地政機關於系爭土地出售，仍習慣性
          要求當事人為相同記載，於九十五年七月間送臺北市
          中山地政事務所過戶時，林美雲已自被告Ｆ○○事務
          所離職，被告Ｆ○○遂簽章為代理人，送件當日，因
          被告Ｆ○○無暇，乃複代理擁有地政士資格之友人即
          被告酉○○為複代理人代為送件，被告酉○○及買方
          之被告戌○○均未處理任何買賣事宜，自訴人申○○
          等十八人亦將之列為被告，實屬無理。被告Ｒ○○等
          二十八人悉非習法之人，對於私契固有瞭解，對於公
          契內容實不關心，均未處理過戶文書，只知將印章交
          付被告Ｆ○○處理，本案若有法律責任，應悉由被告
          Ｆ○○一人承擔，與他人無關。
    （五）臺北市中山地政事務所承辦人即被告Ｌ○、Ｕ○○、
          Ｔ○○無刑法第二百十三條之登載不實行為：
          自訴人申○○等十八人自訴被告Ｒ○○等二十八人涉
          有使公務員登載不實行為，乃利用公務員之不知不實
          為要件，與自訴被告Ｌ○、Ｕ○○、Ｔ○○涉有刑法
          第二百十三條之登載不實行為，二者實相矛盾，實則
          ，地政事務所對於尚未申請登記之案件，如有人先以
          存證信函提出聲明或請求，因無案存在，無從加註於
          地籍資料或為任何處理，必有案件收件後登記完竣前
          ，以書面提聲明或請求，地政事務所始會依法處理，
          自訴人申○○寄予臺北市中山地政事務所之存證信函
          悉在九十四年一、二月間，本件過戶申請係於九十五
          年七月間，迄至九十五年八月三十一日登記完竣期間
          ，自訴人申○○等十八人均未再以任何書面為聲明或
          請求，臺北市中山地政事務所要無違法，不容自訴人
          恣意誣控。為此，請求諭知駁回等語。
五、經查：
    （一）自訴人申○○等十八人與被告Ｐ○○等二十八人均為
          系爭土地之公同共有人，被告Ｍ○○○為被告Ｑ○○
          簽約代理人，因被告Ｐ○○有意出賣系爭土地予被告
          戌○○，委請被告Ｆ○○處理系爭土地之買賣，自訴
          人申○○亦委請自訴代理人處理系爭土地之優先承買
          事宜，雙方各以前述存證信函互為往來，後被告葉海
          萍代理被告Ｐ○○等二十八人，與被告戌○○就系爭
          土地買賣契約之移轉登記，被告Ｆ○○復委由複代理
          人酉○○代向臺北市中山地政事務所投遞系爭土地移
          轉登記申請書，而由臺北市中山地政事務所承辦人員
          即被告Ｔ○○處理系爭土地之移轉登記，被告Ｌ○、
          Ｕ○○當時為臺北市中山地政事務所之主任、課長（
          自訴狀誤載為科長）等事實，有自訴人提出之存證信
          函、不動產買賣契約書及臺北市中山地政事務所函送
          系爭土地歷次移轉登記卷宗影本及臺北市土地登記公
          務用謄本各一份可按，應可認定。
    （二）按刑法第二百十三條偽造公文書之罪，以公務員明知
          為不實之事項而登載於職務上所掌之公文書，及足以
          生損害於公眾或他人為構成要件，如公務員登載不實
          之事項，並非明知，雖足以生損害於公眾或他人，亦
          不成立偽造公文書之罪；刑法第二百十三條之登載不
          實罪，以公務員所登載不實之事項出於明知為前提要
          件，所謂明知，係指直接故意而言，若為間接故意或
          過失，均難繩以該條之罪（最高法院三十九年臺上字
          第十八號、四十六年臺上字第三七七號判例要旨參照
          ）。自訴人自訴意旨認被告Ｌ○、Ｕ○○、Ｔ○○為
          臺北市中山地政事務所主任、科長（應為課長）、承
          辦人，明知自訴人申○○等十八人為公同共有人，自
          訴人申○○曾以副本告知有意行使優先承買權，竟仍
          為被告Ｐ○○等二十八人與被告戌○○進行系爭土地
          所有權移轉登記，係涉犯刑法第二百十三條公務員職
          務上登載不實文書罪嫌，卻又認為被告Ｐ○○等二十
          八人涉犯刑法第二百十四條使公務員職務上登載不實
          文書罪嫌。惟按刑法第二百十三條公務員職務上登載
          不實文書罪，係以公務員明知不實，故於其職務上所
          掌公文書予以登載而言，與同法第二百十四條使公務
          員職務上登載不實文書罪，係公務員不知情或受欺罔
          ，而在職務上所掌公文書為不實登載情形者有別，性
          質上兩罪不能兼容併存。若公務員與使公務員為不實
          登載之行為人，均明知該事項為不實，縱公務員之登
          載係出於行為人申請後始被動為不實之登載，亦因雙
          方均對事項之不實有所共識，應已入於共犯範圍，均
          成立刑法第二百十三條之罪（最高法院八十年度臺上
          字第四六九六號判例要旨參攷）。自訴意旨對於被告
          Ｐ○○等二十八人部分，將刑法第二百十三條、第二
          百十四條均予論列，產生論理矛盾之情形，惟自訴代
          理人迄進狀仍以：被告Ｌ○、Ｕ○○、Ｔ○○知情為
          由，認涉犯刑法第二百十三條之罪嫌，且依據自訴狀
          敘述之本案事實經過，顯然係認被告Ｌ○、Ｕ○○、
          Ｔ○○明知備註放棄優先承買權不實，卻仍將備註不
          實事項之申請書予以編列於所掌公文書內。亦即，究
          其自訴事實，顯係對被告Ｌ○、Ｕ○○、Ｔ○○與被
          告Ｐ○○等二十八人及被告Ｍ○○○共同涉犯刑法第
          二百十三條罪嫌，非對被告Ｐ○○等二十八人及蔡陳
          好樣涉犯刑法第二百十四條罪嫌自訴，應先予說明。
    （三）被告Ｆ○○為被告Ｐ○○等二十八人承辦本件系爭土
          地買賣，係全權綜理性質，且負責出面與自訴人林蔡
          盡等十八人處理系爭土地優先承買權事宜，為被告蔡
          慶雲、Ｆ○○供述一致之事實，自訴代理人對此亦稱
          ：被告Ｒ○○等二十八人實際代理人係Ｆ○○律師，
          被告Ｆ○○係被告Ｒ○○等二十八人之窗口，而廖芳
          萱、謝志明律師都可全權代理自訴人申○○等語（見
          本院九十六年七月六日訊問筆錄）即可相互映證。衡
          之常情，公同共有土地優先承買權程序事涉專業法律
          規定，若有不慎，恐有事後致生高額賠償爭訟，若非
          極為熟悉法律專業之人，自行處理之可能性極低，多
          以委任具專業之律師或地政士代為處理為常態，被告
          Ｐ○○等二十八人、被告Ｍ○○○既已委由被告葉海
          萍律師處理，理應不會且也無能力對被告Ｆ○○處理
          系爭土地優先承買權之程序深入瞭解或加以質疑，是
          以，被告Ｆ○○供稱本件公同共有系爭土地之買賣，
          被告Ｐ○○等二十八人除對承買條件之價金或買受人
          有興趣外，對於優先承買權之法律程序事項，均委由
          被告Ｆ○○實際處理，被告Ｐ○○等二十八人及被告
          Ｍ○○○對此未予深究之情，應堪可採。亦即，被告
          Ｆ○○倘於程序之進行有何不當或瑕疵時，因無積極
          證據認被告Ｐ○○等二十八人及被告Ｍ○○○對此知
          悉或具得以辨認之專業，其等主觀上應無故意可言，
          縱可能致生民事責任，惟尚難以刑事罪責相繩。則自
          訴意旨認被告Ｐ○○等二十八人、被告Ｍ○○○涉犯
          刑法第二百十六條、第二百十三條、第二百十五條之
          罪嫌，即屬無據。
    （四）自訴人申○○等十八人自訴任職臺北市中山地政事務
          所之被告Ｌ○、Ｕ○○、Ｔ○○三人涉犯刑法第二百
          十三條罪嫌部分，因公同共有土地究否應踐行優先承
          買權，本具法律爭議，此觀臺北市中山地政事務所於
          九十四年一月十四日，以北市中地一字第○九四三○○七三○○○號函即揭明：內政部九十一年八月二十
          七日臺內中地字第○九一○○八五○六七號函示略謂
          ：‧‧‧各公同共有人於未分割前，尚無所謂共有人
          出賣其應有部分時，他共有人得以同一價格共同或單
          獨優先承購之規定。故‧‧‧公同共有土地之出售，
          公同共有人尚不得主張以同一價格優先承購。基上，
          來函所請（指廖芳萱律師請求系爭土地勿移轉申○○
          以外之人），於法不符，礙難照准等語，即可知悉，
          是則，本件既有法律適用之爭議，臺北市中山地政事
          務所人員沿襲主管機關內政部函示辦理，於內政部未
          有新函示之前，或有導致將來行政爭訟之虞，然承辦
          公務員有無涉及公務員登載不實之刑事犯罪故意，甚
          堪存疑。又代理人廖芳萱律師後雖引最高法院及法務
          部實務見解，再向臺北市中山地政事務所異議，惟臺
          北市中山地政事務所於九十四年二月五日復略以：公
          同共有人可否主張優先承買權疑義，內政部函知正研
          議中，另登記案件尚未送至地政事務所收件，無土地
          登記規則第五十七條第一項第三款適用等語。亦即，
          自訴意旨所謂自訴人申○○已函知臺北市中山地政事
          務所願行使優先承買權，根本係於系爭土地移轉登記
          案件未由臺北市中山地政事務所受理之前，且係以逕
          為回覆方式處理，性質上屬解疑釋示便民措施，臺北
          市中山地政事務所當時既未受理系爭土地移轉登記案
          件，無從對不存在之案件加以處理或註記。況攸關自
          訴人申○○出具之前揭函文內容，對地政事務所而言
          ，無非立場各異之土地共有人間糾紛，共有人間互為
          請求，地政事務所公務員本不得任意偏袒一方，僅得
          依法規及實務運作慣例辦理。臺北市中山地政事務所
          前揭函覆已告明斯旨，自訴人申○○未於臺北市中山
          地政事務所受理系爭土地移轉登記案後即行異議，其
          先前對尚未存在之案件逕為異議，自無法律效果可言
          。再者，前揭代理人廖芳萱律師之函，依法既無案可
          資註記，依函文登載，承辦人係郭青蓉，既非被告蔣
          麟、Ｕ○○、Ｔ○○負責處理前述函覆，雖副本逕送
          第一課，被告三人主觀上是否確實知悉自訴代理人曾
          主張之前述事項，亦非無疑。又土地共有人間互為爭
          執，非常久不變之情事，事後妥協、達成合意，非屬
          罕見情形，由被告Ｆ○○代理被告Ｐ○○等二十八人
          與被告戌○○買賣系爭土地之移轉登記申請書，既經
          切結備註優先承買權人放棄優先承買權，如有不實，
          願負法律責任之事項，若非自訴人申○○等十八人能
          夠即時異議，承辦之公務員如何能知悉，又如何無故
          擱置移轉登記案件不處理？自訴人申○○等十八人對
          此均無提出積極證據，使本院達被告Ｌ○、Ｕ○○、
          Ｔ○○涉犯刑法第二百十三條之公務員登載不實罪嫌
          之確切心證，其自訴被告Ｌ○、Ｕ○○、Ｔ○○犯罪
          之部分，自難採信，無從將被告Ｌ○、Ｕ○○、蕭淑
          瓊三人遽入刑事罪責。又自訴意旨認被告Ｌ○、駱美
          玲、Ｔ○○涉犯公務員登載不實罪嫌之部分，既不能
          認定，則前開被告Ｆ○○、酉○○、戌○○與被告蔡
          慶雲等二十八人、被告Ｍ○○○為涉犯公務員登載不
          實罪嫌之共同正犯部分，即屬無據。
    （五）按刑法第二百十五條規定之業務登載不實罪，以從事
          業務之人，明知為不實之事項，而登載於其業務上作
          成之文書，並足以生損害於公眾或他人，為其構成要
          件，而所謂「明知」係指行為人對於構成犯罪之事實
          ，確有預見並決意以其行為促使預見結果發生，始符
          合該犯罪之主觀構成要件。易言之，行為人（即從事
          業務之人）須知悉其所登載於業務上所製作之文書之
          內容係屬不實，並足以生損害於公眾或他人，而仍然
          故意為之。被告Ｆ○○對系爭土地之共有人（包括自
          訴人申○○等十八人），並非不曾踐行優先承買權之
          通知，自訴人申○○等十八人對此亦無爭執，然表示
          ：因當時被告Ｒ○○未取得過半數共有人同意，自訴
          人申○○不能行使優先承買權，故先發函表示優先承
          購意願等語。惟由代理人廖芳萱律師為自訴人申○○
          發出之歷次函文內容視之，雖聲明願優先承買系爭土
          地之意思，惟未曾依被告Ｒ○○臺北北門郵局存證信
          函第四九號說明（三）記載，將全部價金委由履約銀
          行付款。期間，被告Ｆ○○亦曾為被告Ｒ○○以臺北
          金南郵局第二七四四號存證信函通知代理人廖芳萱律
          師，表明請自訴人申○○於十日內將相同條件購買金
          存入履約保證銀行，通知各共有人何時簽立買賣契約
          ，逾時不理，不另催告即解除優先購買權所成立之契
          約及訴請解約之賠償等語，有前揭存證信函存卷可表
          。惟自訴人申○○卻徒以臺北雙連郵局第三六八號存
          證信函表示被告Ｒ○○臺北金南郵局第二七四四號存
          證信函內容僅載有十四位系爭土地共有人，尚未揭明
          法定二十四位共有人，表明不願將價金存在履約保證
          銀行等語。代理人與被告Ｆ○○就優先承買權行使要
          件之認定或有不同，然被告Ｆ○○尚無掩飾被告蔡慶
          福將處分系爭土地之事實，是以，被告Ｆ○○辯稱：
          因而認為自訴人申○○無行使優先承買權之真意等語
          ，即非全然無據。徵以自訴人戊○○、子○○、王錦
          全於被告Ｆ○○通知簽約領取價款後，始以臺北雙連
          郵局第一○七四號存證信函表示請求再依法通知，「
          屆時將評估是否優先承買」，見其存證信函內容，亦
          未具體表示行使優先承買權之意思，就此，被告葉海
          萍辯稱：因伊已踐行優先承買權之通知程序，代理人
          一再藉故阻撓，伊認為代理人、自訴人申○○及自訴
          人戊○○、子○○、辛○○等業無行使優先承買權之
          真意等語，非無可採。被告Ｆ○○主觀上既認定已告
          知進行優先承買權履約程序，乃自訴人空言阻撓，遲
          不配合優先承買契約程序之進行，認自訴人Ｒ○○無
          行使真意，縱於申請書登載備註：本案確依土地法第
          三十四條之一第一項、第二項、第三項規定辦理，如
          有不實，義務人願負法律責任等語，於被告Ｆ○○認
          知而言，尚非不實事項，依前說明，被告Ｆ○○亦無
          從成立刑法第二百十五條規定之業務登載不實罪，自
          無代理人所謂有何進而行使而涉犯刑法第二百十六條
          、第二百十五條罪責之情形；同上原因，亦無從成立
          代理人所稱之刑法第二百十四條之罪嫌，附此說明。
          至被告酉○○係被告Ｆ○○之申請書上之複代理人，
          且依卷證，除替被告Ｆ○○處理系爭土地買賣成立後
          移轉登記申請書之部分外，並無其他程序事項之處理
          ，此由卷附之存證信函及代理人於本院時指訴，均係
          以Ｆ○○律師為對象，即可知悉，既無積極證據認被
          告酉○○尚涉及處理系爭土地優先承買權部分之行為
          ，應認被告Ｆ○○供稱：被告酉○○對申請書上登載
          不知詳情等語可採，況被告Ｆ○○亦不足認定涉有刑
          法第二百十五條或第二百十四條之犯行，業如前述，
          自無從認被告酉○○與被告Ｆ○○有何刑法第二百十
          五條之犯意聯絡或行為分擔之可能至明。另被告張永
          光固為系爭土地之買受人，然亦無積極證據，足認與
          被告Ｆ○○進行之優先承買權程序有涉，蓋買受人重
          視乃自身權益，本件優先承買權徒有債權效力，根本
          不生相對物權效力，縱然公同共有人未踐行優先承買
          權通知之義務，對出賣處分效力尚無影響，亦即，自
          訴人申○○、戊○○等人與被告Ｐ○○或Ｆ○○如何
          爭執優先承買權之行使，均與身為買受人之被告張永
          光毫無干涉，衡情，其他公同共有人是否確切行使優
          先承買權，應非被告戌○○重視之事，且與被告張永
          光是否再行出賣第三人亦無關係，既無積極證據認被
          告戌○○涉有犯嫌，應為對被告戌○○有利之認定。
          又因自訴意旨認被告Ｆ○○、酉○○、戌○○涉犯業
          務登載不實或使公務員登載不實罪嫌之部分無從認定
          ，則被告Ｐ○○等二十八人及被告Ｍ○○○即無可能
          成立前揭罪嫌之共同正犯。
六、末按土地法第三十四條之一之優先承買權屬債權性質，自訴
    人申○○等十八人如確信被告Ｐ○○等二十八人及委任之被
    告Ｆ○○有違反優先承買權義務即為系爭土地買賣，自得依
    法速循民事途徑向之請求賠償，自訴人申○○等十八人捨此
    不為，逕提起本件自訴，無非將民事糾葛以刑事程序為之，
    本件既無證據足認被告Ｐ○○等二十八人、被告Ｍ○○○、
    被告Ｆ○○、酉○○、戌○○及被告Ｌ○、Ｕ○○、Ｔ○○
    各涉犯有自訴人指訴之前揭偽造文書犯行。此外，復查無其
    他積極證據足資證明被告共三十五人涉有犯罪，揆諸首揭說
    明，既不能證明被告共三十五人犯罪，其等犯罪嫌疑，均尚
    有不足，應駁回本件自訴。
據上論結，依刑事訴訟法第三百二十六條第三項、第二百五十二
條第十款，裁定如主文。
中    華    民    國    97    年     3    月    17    日
                      刑事第十六庭  審判長法  官  蔡守訓
                                          法  官  吳俊龍
                                          法  官  徐千惠
上正本證明與原本無異
如不服本裁定應於送達後五日內向本院提出抗告狀
                                          書記官  翁禎謙
中    華    民    國    97    年     3    月    18    日


司法院資訊處製作；財團法人民間司法改革基金會備份。
